臺灣臺中地方法院民事判決　96年度建字第54號
原　　　告　竑邑有限公司
法定代理人　甲○○
訴訟代理人　邱揚勝律師
被　　　告　龍台營造股份有限公司
法定代理人　丙○○
訴訟代理人　謝文田律師
複代理人　　吳皓偉律師
上列當事人間給付工程款事件，本院於96年8月29日言詞辯論終
結，判決如下：
    主  文
被告應給付原告新臺幣壹佰肆拾捌萬柒仟柒佰肆拾元，及自民國
九十六年二月十三日起至清償日止，按年息百分之五計算之利息
。
訴訟費用由被告負擔。
本判決於原告以新臺幣肆拾玖萬伍仟玖佰拾參元供擔保後，得假
執行。但被告如以新臺幣壹佰肆拾捌萬柒仟柒佰肆拾元為原告預
供擔保後，得免為假執行。
    事實及理由
一、原告起訴主張：
  (一)緣被告龍台營造股份有限公司（下稱龍台公司）承攬訴外人
    臺灣電力股份有限公司（下稱臺電公司）「南投區處辦公大
    樓建築工程」後，將有關鋼構包板裝修工程（下爭系爭工程
    ）委由訴外人上洋科技有限公司（下稱上洋公司）承作，總
    金額為新臺幣（下同）12,100,000元。嗣因上洋公司不克繼
    續施作，伊經友人即訴外人戊○○介紹而承受系爭工程，兩
    造並另定工程契約（下稱系爭契約），系爭契合之合約價目
    表第9條約定：「總工程款需扣除1,202,200元（已支付上洋
    公司），餘款計10,897,800元整由竑邑有限公司（即原告）
    總價承包」。伊於簽約後，即積極代被告施作，並於民國（
    下同）94年4月底完工，嗣經與被告工地主任即訴外人乙○○就此項工程款詳細會算結果，被告仍積欠伊1,487,740元
    未付。為此，爰依系爭合約及承攬契約之法律關係提起本訴
    ，並聲明：被告應給付原告1,487,740元，及自支付命令送
    達翌日起至清償日止，按年息百分之五計算之利息。
  (二)對被告抗辯之陳述：
    1.訴外人戊○○僅係原告法定代理人之前二姊夫，於本件系
      爭工程只是介紹人及連帶保證人，而非實際之承攬人。蓋
      參諸系爭工程總價為一千零八十九萬餘元，試問倘以一人
      之力，如何承作如此浩大之工程？另伊亦有就系爭工程之
      部分工程項目轉包予喬利鋼鐵工業股份有限公司（下稱喬
      利公司），倘伊非實際之承攬人，又如何有權利將部分工
      程轉包他人？尤有甚者，依被告所陳，其給付工程款之對
      象確係原告而非訴外人戊○○，有關戊○○之支出均係以
      借貸為之，倘被告認為戊○○為實際之承攬人，其為何不
      以預支工程款為由而係以借貸名義入帳？
    2.系爭工程完工驗收後，伊多次向被告請求給付工程款，被
      告除以財務吃緊為由，請求給予寬限期外，竟又以其承包
      系爭工作之利潤未達到原本預期目標，故要求減少部分工
      程款予伊；然被告預期之利潤是否達成，與伊得否依約請
      求工程款係屬二事，被告竟以如此自私之理由拒絕原告請
      求工程款，顯與法不合。查，被告於95年11月20日以傳真
      其與台電公司之不全價目表，以證其利潤不高；然在伊之
      強烈要求下，其於當日方另傳真完整之價目表，由此完整
      之價目表可知，被告就系爭工程向台電公司之請求金額高
      達1550萬元整，而其轉包之原始金額僅為1210萬元整，易
      言之，原告由此部分之工程獲取340萬元之利益，利潤高
      達22％（340萬／1550萬），誠非屬小額利潤。
　　3.至於被告陳稱其與訴外人戊○○約定應扣除200萬元之管
  　　銷利潤乙節。原告於收受被告之答辯狀後，曾向戊○○詢
    　問此事源由，據戊○○告知，該200萬元已內含在前揭340
      萬元內，被告已不得再予扣除。退步言之，被告係主張其
      與訴外人戊○○約定，而非與伊約定，伊當不受渠等約定
      之拘束。在本件工程款中，被告已無端七折八扣諸多本屬
      伊應得之利益，此參被告提出之會算單自明。例如：第9
      期款項（94.6.10）：24,000元（送公司傢俱）；第10 期
      款項（94.7.10）：102,800元（戊○○借支10萬元）；第
      11期款項（94.7.27）：89,600元（戊○○借支給繪圖公
      司）；第13期款項（94.8.10）：50,000元（戊○○借支
      ）；第14期款項（94.11.10）：54,300元（戊○○借支給
      繪圖公司）。被告未經伊之同意，自願借予戊○○之款項
      ，與伊得請求之工程款本無任何關聯，伊實無承受戊○○
      借款債務之義務，被告借予戊○○之借款應不生清償工程
      款之效力；然為求順利請求後續之工程款，伊不得不勉強
      接受此等損失（320,700元）。於今，被告又以不合常理
      之管銷利潤之理由推卸給付工程款之義務，誠令人氣憤難
      平。
    4.另被告主張戊○○係借用原告公司名義承攬系爭工程，發
      票均以原告公司名義開立，故實際發包之契約始借用原告
      公司之名義訂立，是部分工程項目以原告公司名義轉包，
      尚不足以證明其為系爭工程實際承攬人之事實乙節，更是
      違背常情及一般經驗法則。蓋依公司法之規定，成立一家
      有限公司所需之資本額並不多，亦不困難，如戊○○真係
      實際之承攬人，為何被告公司不要求戊○○於成立公司後
      ，再與被告公司簽約？況如戊○○個人真有能力承作系爭
      工程，其亦應早已成立自己之公司以承攬多項工程？又以
      被告公司之資本額高達壹億元，且自民國74年即已成立迄
      今，各項契約之簽訂，工程之營運管理，想必是非常熟稔
      ，且有良好之制度。以本件系爭工程而言，被告既主張戊○○個人是實際之承攬人，為何未另外徵求保證人？竟敢
      讓戊○○個人承擔被告1500多萬元之工程合約，令被告陷
      入高度違約風險中。
    5.被告主張之管銷利潤如真有其事，為何不白紙黑字寫清楚
      ？以被告公司人員之聰明才智，如此有利於己之事為何未
      明確訂約？又為何與一般實務作法，管銷利潤已包含在合
      約總價內不符？足證被告所述均不足採。實則，訴外人戊○○只是系爭工程之介紹人、保證人並有時候在系爭工地
      代伊監督工程，其並非實際之承攬人。蓋系爭工程之某部
      分工程，伊既已轉包喬利公司，只需喬利公司有依完成進
      度即可，伊本無庸派駐大量之人力，且無須天天至工地現
      場。又因伊當時在台北仍有一工程急須完工，故多數人力
      係調派至台北施工，南投之工程則多委由訴外人戊○○代
      為管理、處理，然並未因此使其成為實際之承攬人。又查
      被告主張伊未有人員參與施工即非實際承攬人之說法顯違
      一般常情。倘以此種邏輯思考，台電公司是否可說被告既
      無派出人員施工，被告並非系爭工程之實際承攬人，工地
      主任乙○○或伊方係實際承攬人，被告不得向台電公司請
      領工程款，如台電以此種主張拒絕給付工程款，被告可以
      認同嗎？
二、被告則辯以：
  (一)原告非系爭工程之實際承攬人，不得請求工程款：
    1.伊承攬臺電力股份有限公司「南投區處辦公大樓建築工程
    　」，因工程需要，追加鋼構包板裝修工程，其工期為民國
      93 年12月2日至94年3月21日止，伊衡諸該追加工程事涉
      專業，遂委由訴外人戊○○施作，惟礙於以個人名義無法
      承包，戊○○乃於93年8月16日借用上洋公司之名義與被
      告公司簽訂承攬契約，總工程款計為12,100,000元，締約
      後伊即依約支付上洋公司訂金10％即1,202,000元。嗣訴
      外人戊○○與上洋公司間因內部問題，戊○○遂於93年10
      月2日改以原告之名義承攬系爭工程並簽定系爭契約，並
      由戊○○擔任保證人；惟兩造簽訂系爭契約後，訴外人戊○○因資金不足，致材料無法如期進場，曾向被告公司借
      款100萬元，並於93年9月30日書立借據一紙，該借據載明
      「本人戊○○承包南投區包板工程一案…」等語，且被告
      匯款對象亦係戊○○個人，衡諸常情，倘訴外人上洋公司
      為實際承攬人，支借工程款項之借據應由公司書立，且匯
      款對象亦應為上洋公司之帳戶，職是，上開借據及匯款憑
      證可證明本件實際承攬人確為訴外人戊○○無疑。又伊為
      求如期完工，不得己代為墊付之材料及其他協力廠商之費
      用，實際上係屬承攬人先行向伊所「借支」之費用，雖部
      分款項係以「借支」名義為之，部分則以「工程款」之名
      義為之，惟此乃名詞之異，無礙於系爭工程款項均屬「借
      支」之性質，是以原告單以工程款給付之名義，主張其為
      系爭工程之實際承攬人，實無足採。況且，倘確如原告所
      主張其係為求順利取得後續之工程款，不得已勉強接受戊○○向被告借貸之款項云云，則原告於系爭工程進行中豈
      有不表示異議，繼續容認戊○○多次向伊支借款項，且就
      系爭戊○○所支借之款項，亦未主張任何權利之理？復觀
      諸戊○○所借支之款項，94年7月10日及94年11月10日係
      為支付繪圖公司之費用，其餘亦均為系爭工程之費用，足
      證伊給付戊○○之款項，均為預支之工程款項，而非如原
      告所言係與系爭工程無關之借貸債務。
    3.若原告確為系爭工程之承攬人，則原告依約應先行支付材
      料費用及其他協力廠商之費用，待材料進場及全部施工完
      成後，再依約向被告公司請領工程款；惟原告非但未支出
      任何款項，亦從未參與系爭工程之施作，系爭工程實係由
      訴外人戊○○一人承作完成，凡此種種事證，足證原告實
      非系爭工程實際之承攬人。又工程契約並非要式契約，不
      以簽訂書面為必要，訴外人戊○○與被告間雖無書面契約
      之訂立，亦無礙於承攬關係之成立。
  　4.復查，伊支付系爭工程款項之單據，與原告所提出之會算
    　單之時間、金額均相符，且原告對於會算單上所列款項並
      無任何爭執。而觀諸伊所支付之款項單據中，雖有部分款
      項係開立以原告公司為受款人之支票，惟此乃因訴外人戊○○係借用原告公司之名義承攬系爭工程，工程款項之發
      票均以原告公司之名義開立，伊始開立前揭以原告公司為
      受款人之支票，實際承攬人仍係訴外人戊○○。且伊分別
      於94年3月25日將20,000元、94年7月5日將30,000元、94
      年7月11日將70,000元匯予訴外人戊○○之帳戶，倘原告
      為系爭工程之實際承攬人，斷不會同意由第三人戊○○領
      取工程款項。且伊所給付之工程款，除前揭直接匯予戊○○或給付予名義上承攬人（即原告）之款項外，尚有一筆
      於94年2月1日匯予第三人林秀琇5萬元之紀錄，倘如原告
      所稱，工程款係以其為給付對象，戊○○僅為契約之第三
      人，則怎又有前開匯予第三人工程款項之紀錄，是伊所為
      付款，實均係應實際承攬人戊○○依工程進度之預支請求
      而為，原告所稱，並不足採。
  (二)退而言之，縱認原告為系爭工程之承攬人，得依約請求工程
    款，惟依兩造之約定，已無任何工程款可資請求：
    伊將系爭工程委由訴外人戊○○施作時，訴外人戊○○與伊
    即達成共識，口頭約定戊○○所得工程款項，其中200萬元
    作為伊之管銷利潤。嗣訴外人戊○○改借用原告公司承攬系
    爭工程時，原告公司法定代理人甲○○亦知悉此項管銷利潤
    之約定，仍同意與被告簽訂本件承攬契約，申言之，是項管
    銷利潤之約定對於原告公司亦具有拘束力；然系爭工程完工
    驗收後，原告卻否認有是項管理利潤之約定，多次請求伊給
    付剩餘之工程款項，並指稱被告公司對於原告請求均以財務
    吃緊，推託不為給付等語，實屬誤會。被告之所以拒絕原告
    之請求，實係因剩餘工程款項扣除上開管銷利潤後，已無任
    何款項可資請求。況系爭工程施作過程中，原告公司從未參
    與任何工程之施行，純係戊○○一人負責發包、施工等事宜
    ，請款亦係戊○○依工程進度向被告公司預支，原告並未支
    出任何費用，事後原告卻以其列名於工程契約，且兩造未就
    前揭200 萬元管銷利潤為書面約定，即率爾請求其餘款項，
    實無理由等語，資為抗辯。並聲明：原告之訴及假執行之聲
    請均駁回。併陳明如受不利判決，願供擔保請准宣告免假執
    行。
三、兩造對於雙方工程給付彙算單，並不爭執，並有原告提出之
    工程給付彙算單影本一紙為證，自堪信為真實。本件訴訟之
    爭點在於：(一)原告是否本件契約的承攬人？(二)被告有無管銷
　　利潤費用二百萬元，可與上開彙算結果1,487,740元相抵銷
  ？茲分述如下：
(一)原告是否本件契約的承攬人？
  　被告龍台公司承攬訴外人臺電公司「南投區處辦公大樓建築
    工程」後，將有關鋼構包板裝修工程（下爭系爭工程），透
    過戊○○為仲介及保證人，先委由訴外人洋公司承作，總金
    額為12,100,000元。嗣因上洋公司不克繼續施作，伊經友人
    即訴外人戊○○介紹而承受系爭工程，兩造並另定系爭契約
    ，系爭契合之合約價目表第9條約定：「總工程款需扣除1,2
    02,200元（已支付上洋公司），餘款計10,897,800元整由竑
    邑有限公司（即原告）總價承包」等情，已據證人戊○○證
    述在卷，並有93年8月11日台電公司施工隊南投區處辦公大
    樓建築工程第2次契約變更書、被告龍台公司與上洋公司工
    程契約書（含承包工程安全切結書、合約價目表等）及被告
    龍公司與原告公司系爭工程合約書（含承包工程安全切結書
    、合約價目表等）各一紙在卷可憑，而系爭工程中訂約者係
    被告公司、原告法定代理人甲○○為訂約代表人，證人戊○○則為保證人之身分，苟原告非屬實際承攬人，其法定代理
    人實無必要親自簽約。再者，證人乙○○即被告公司當時之
    工地主任證稱：「（這個工程是何時完工？94年4月8日驗收
    。）、（驗收完畢之後有無就工程款做彙算？有。是我跟原
    告公司做彙算。）、（何人叫你跟原告公司做彙算？是原告
    公司與被告公司打合約，所以由原告開發票過來，是戊○○
    叫我去做彙算，我就跟原告公司做彙算。）、（提示（原證
    二）彙算結果是否這樣？這張是我寫的，因為都連絡不到戊○○，所以是他們的合夥人吳正華用電話跟我說要結清尾款
    ，我就傳真給他看。）」等語，可知：被告公司彙算之對象
    為原告公司，發票亦由原告公司開立，原告公司苟非實際承
    作，對承作之範圍及數目必然一問三不知，如何對帳？苟證
    人戊○○係借用原告公司之名義，系爭工程係由其為之，其
    必然對整個工程知之甚詳，其何以不自行對帳，反而要被告
    公司與原告公司對帳。是以，原告主張其為系爭工程之實際
    承攬人應可堪信為真實。被告辯以：證人戊○○因資金不足
    ，致材料無法如期進場，曾向被告公司借款100萬元，並於
    93 年9月30日書立借據一紙，該借據載明「本人戊○○承包
    南投區包板工程一案…」等語，被告匯款對象亦係戊○○個
    人，除外，證人戊○○亦另有向被告以借支之方式，而用以
    系爭工程之費用，由以上可知本件實際承攬人確為訴外人戊○○無疑等語。查，證人戊○○確有立據上開借據及收到該
    匯款，將之用在系爭工程繪圖上，且有數筆（數額及計算式
    見後）證人戊○○借支之款項，並均自系爭工程款中扣除，
    除據其證述在卷外，並有彙算單附卷可參，然系爭工程之緣
    由，證人戊○○證稱：當初是被告龍台公司承包到台電公司
    之工程，因為本件之工程材料較特殊，故而本來找上揚公司
    ，但上揚公司機具沒有生產材料，其又找竑邑有限（原告）
    公司，兩邊的價錢都能接受，就由竑邑有限公司與龍台簽約
    ，其賺取中間的仲介費用並當管理人，如有些費用要用，其
    就會先向龍台公司之法定代理人暫借，這些都屬於佣金部分
    ，佣金應由竑邑有限公司給其，那時候有兩個工地在進行，
    因尚未結案，所以尚未彙算，但當時竑邑有限公司老闆口頭
    跟其說要給其三百四十萬元等語。從證人戊○○上述證言以
    觀，既要賺取仲介費且金額達數百萬元（將二件工程平均，
    每件為一百七十萬元）其若未兼為管理人，何以能賺取上開
    高額之費用，且既為管理人暫借相關費用以支應系爭工程開
    銷亦符常情，況配合彙算單之清單證人戊○○借支之款項為
    29 3,900元（即10000+89600+50000+54300=293,900）再加
    上93年9月30日之該筆款項1,000,000元，亦不過是1,293,90
    0元而已，均在證人戊○○上述所稱佣金之範疇內，顯見證
    人戊○○上述之證述可資採信。被告上開所辯則要無足取。
(二)被告有無管銷利潤費用二百萬元，可與上開彙算結果1,487,
  　740元相抵銷？
    證人戊○○證稱：「（本件工程有無說管銷利潤的費用？
    我和乙○○、丁○○我們三人到台電去標，我忘記多少錢，
    好像是一千五百五十萬元標到，這是第二期追加工程，前期
    還有一些尾款，扣掉後約還有一千二百多萬元。）、（當天
    總經理二樓辦公室說的情形為何？印象中是在舊的辦公室，
    龍台公司（營造）標到回來，有說到竑邑有限公司拿一千二
    百多萬元，龍台公司（營造）就是賺發包和承包價的價差。
    ）、（龍台公司（營造）賺得發包價和承包價有無包括管銷
    費用？龍台公司（營造）賺得就是這些，不管什麼費用都是
    一樣。）、（當時有無講到二百萬元的管銷費用？我們當時
    就是講龍台公司營造就是賺發包價和承包價的價差，龍台公
    司（營造）可能誤解後面還有。）」等語，證人乙○○證稱
    ：該該彙算單係其與原告公司彙算的，而且就證人戊○○借
    支部分，公司總經理丙○○交代要將該部分放進去等語，可
    見彙算係在被告公司法定代理人丙○○之認可下所計算出來
    的，苟確有二百萬元之管銷利潤費用，而此筆款項為數頗大
    ，何以反而未列入彙算。從而可知，上開證人戊○○之證述
    可資採信。被告公司雖舉證人吳銘仁即被告公司之採購人員
    證稱：當天在總經理二樓辦公室戊○○有談到要給我們公司
    二百萬元之管銷利潤費用等語，以實確有該二百萬元之管銷
    利潤費用之說，惟其亦證稱：當時是戊○○自己這樣講，原
    告負責人只是靜靜的坐在那裏聽，沒有說什麼話，後來就簽
    約等語，非惟證人戊○○所否認，且試想原、被告均屬公司
    負責人豈有不知相關費用應於契約中表明之理，但本件系爭
    工程並無任何此筆之費用之記載，反而總工程餘款之數額與
    證人戊○○之證述相符，在在彰顯證人吳銘仁上開證述與事
    證不合，自不足採信。是以，被告公司辯以有該筆管銷利潤
    費用2,000,000萬元，可與上開彙算結果1,487,740元相抵銷
    ，自不足取。
四、綜上所述，原告承攬被告之系爭工程，經兩造彙算結果被告
    尚欠原告1,487,740元，且其所為抗辯及抵銷之主張，復均
    不足採，已如前述，從而，原告依系爭合約及承攬之法律關
    係，請求被告給付餘款共1,487,740元，及自支付命令送達
    翌日即96年2月13日起至清償日止，按週年利率5%計算之利
    息，為有理由，應予准許。
五、兩造分別陳明願供擔保請准宣告假執行及免為假執行，經核
    並無不合，爰各酌定相當之擔保金額，併准許之。
六、本件事證已臻明確，兩造其餘攻擊防禦方法及所舉證據，經
    審酌結果，與本件判決結論均無影響，爰不一一論述，附此
    敘明。
七、據上結論，本件原告之訴為有理由，依民事訴訟法第78 條
    、第390條第2項、第392條第2項，判決如主文。
中　　華　　民　　國　　96　　年　　9　　月　　12　　日
                  民事第二庭    法  官  吳進發
正本係照原本作成。
如對本判決上訴，須於判決送達後20日內向本院提出上訴狀。
中　　華　　民　　國　　96　　年　　9　　月　　12　　日
                                書記官
